臺灣臺南地方法院民事判決　　　　　　 93年度簡上字第101號
上　訴　人　丁○○
兼訴訟代理　乙○○
共　　　同
訴訟代理人　丙○○
被上訴人　　甲○○
訴訟代理人　丁士哲律師
上列當事人間請求給付票款事件，上訴人對於中華民國93年6月3
0日臺灣臺南地方法院台南簡易庭93年度南簡字第16號第一審判
決提起上訴，經本院於94年9月28日言詞辯論終結，判決如下：
    主  文
上訴駁回。
第二審訴訟費用由上訴人連帶負擔。
    事  實
甲、上訴人方面：
一、聲明：求為判決：原判決廢棄；駁回被上訴人在第一審簡易
    之訴。
二、陳述：除與原判決記載相同者，茲引用之外，補稱：
（一）上訴人丁○○部分：
      被上訴人所提出之如附表所示之系爭3張支票之支票存款
      戶係上訴人乙○○自行前往開戶，於民國（下同）90年5
      月9日加蓋上訴人丁○○之印章時，上訴人丁○○正在外
      地讀書、工作，並未前往銀行開戶，況且系爭3張支票上
      僅有上訴人丁○○之母劉美英加蓋上訴人丁○○之印章，
      並未有上訴人丁○○之簽名，卻要上訴人丁○○負擔票據
      責任，並不合理。
（二）上訴人乙○○部分：
   1、系爭3張支票上面的印章不是我蓋的，這顆印章放在我老
      闆即訴外人丙○○那裡，因為丙○○用我的名字為負責人
      申請成立啟統營造公司，但該公司幕後老闆是丙○○，因
      為我是公司名義上的負責人，所以丙○○持我的印章去申
      請支票，我有同意他用我的名義去成立公司跟申請票據，
      但是他簽發支票後如何轉讓的情況我不清楚，印章一直放
      在丙○○處，從來沒有拿回來，支票戶頭裡面的錢都是丙○○在處理。
   2、並沒有見過系爭協議書，也沒有授權訴外人丙○○就系爭
      票據債務與訴外人即被上訴人之夫陳俊仁達成和解之協議
      。而系爭3張支票發生無法兌現之問題時，我有問過訴外
      人丙○○該如何解決，他告訴我他會全權處理，但事後處
      理結果並沒有告知我。
（三）上訴人二人共同陳述部分：
   1、系爭3張支票之票據債務，業經訴外人即被上訴之夫陳俊
      仁與訴外人即上訴人丁○○之父丙○○協議和解，由丙○○交付訴外人義明營造有限公司（下稱義明公司）簽發如
      附表二所示之支票1紙，由被上訴人持向法院訴訟取償以
      資解決，被上訴人卻又於系爭3張支票時效消滅前，提起
      本件訴訟，顯係故意要求一債二償。
   2、系爭3張支票設於台灣省中小企業銀行成功分行甲存之支
      票存款戶係僅有上訴人乙○○一人，上訴人丁○○之所以
      會在系爭3張支票之發票人處蓋章，係因訴外人即上訴人
      丁○○之母劉美英在未獲授權之情況下擅自所為，因此，
      被上訴人請求上訴人丁○○負票據責任，顯無理由。
三、證據：除援用第一審所提證據外，補提台灣中小企業銀行之
    支票存款開戶申請書、戶名（印鑑）更換申請書各1份為證
    。
乙、被上訴人方面：
一、聲明：求為判決：如主文第1項所示。
二、陳述：除與原判決記載相同者，茲引用之外，補稱：
（一）否認上訴人不知簽發系爭3張支票之陳述，依票據之無因
      性，上訴人即應負發票人之責任。而且上訴人丁○○於原
      審審理時已自認有授權訴外人陳怡萍開立系爭支票，但於
      提起本件上訴後，卻又改稱系爭支票上發票人之印章係上
      訴人丁○○母親劉美英未經授權私自盜蓋的，前後陳述不
      一，顯係試圖卸責狡辯。
（二）對兩造就系爭3張支票之轉讓關係，並非直接之前、後手
      一事，並不爭執。
（三）上訴人乙○○於原審審理時陳稱未授權訴外人丙○○就本
      件票據債務與被上訴人達成協議，且上訴人於簽立系爭協
      議書時均不在場，又證人劉明輝於原審時亦證稱簽立系爭
      協議書時，訴外人丙○○亦未表示上訴人丙○○有授權伊
      簽立系爭協議書，因此系爭協議書之效力當然不及於上訴
      人。
三、證據：援用第一審所提證據。
    理  由
一、本件被上訴人起訴主張上訴人二人共同簽發如附表所示之支
    票3張，卻屆期提示未獲付款，而系爭協議書係訴外人丙○○與被上訴人之夫陳俊仁所簽立，上訴人既均未授權訴外人
    丙○○簽立系爭協議書，自不得執系爭協議書作為拒絕付款
    之事由，因此，本於票據法律關係求為命上訴人應連帶給付
    新台幣（下同）2,000,000元及自93年1月14日起按週年利率
    百分之6計算利息之判決等情。上訴人丁○○則以系爭3張支
    票上發票人丁○○之印章係訴外人劉美英盜蓋的，其並未向
    台灣中小企業銀行成功分行開設系爭3張支票之支票存款戶
    ，且被上訴人既與訴外人丙○○簽立系爭協議書，卻又以系
    爭3張支票未獲付款為由，向上訴人追償，顯係一債二償等
    語，資為抗辯。另上訴人乙○○則抗辯稱其並未簽發系爭3
    張支票，系爭3張支票上之所以蓋有乙○○之印章，係因其
    受訴外人丙○○之邀，擔任啟統營造公司負責人，因此有同
    意訴外人丙○○以其名義成立公司並申請設立支票存款戶，
    其亦未授權訴外人丙○○簽立系爭協議書云云。
二、被上訴人起訴主張持有上訴人乙○○、丁○○共同簽發之如
    附表所示之支票3張，屆期經提示，均不獲付款等情，業據
    其提出支票及退票理由單各3紙為證，又其於93年3月11日授
    權其配偶陳俊仁簽立內容為「收到丙○○先生轉讓義明營造
    有限公司簽發本件支票一紙（詳如附表二所示），待向法院
    訴訟，請求強制執行，領取全部金額後，願將後附支票十二
    紙，返還發票人乙○○、丁○○、背書人丙○○、劉美英、
    王明山等人。」之協議書（下稱系爭協議書），交付訴外人
    丙○○收執，有該協議書1紙為證，並經該協議書之執筆人
    即證人劉明輝到庭結證屬實（見原審卷第82頁），上訴人對
    系爭3張支票發票人處蓋有渠等二人之印章及訴外人丙○○
    曾與訴外人陳俊仁簽立系爭協議書一事並不爭執，惟以前開
    情詞置辯，是本件爭點為：（一）系爭3張支票上之發票人
    處蓋有上訴人之印章，究係上訴人二人親自或授權他人所為
    ，亦或是他人盜蓋所致？（二）若上訴人丁○○確有簽發系
    爭3張支票，但得否以其並未於系爭3張支票之付款人即台灣
    中小企業銀行成功分行開設支票存款戶為由，作為拒絕負擔
    發票人之責任？（三）若上訴人二人確有簽發系爭3張支票
     ，得否以系爭協議書之存在，作為拒絕負擔票據上發票人
    責任之事由？現一一論述如下：
三、系爭3張支票上之發票人處蓋有上訴人之印章，究係上訴人
    二人親自或授權他人所為，亦或是他人盜蓋所致？
 1、按支票為無因證券，執票人行使票據上權利，就支票之取得
    ，有無正當原因，或有無對價關係，自不負證明之責。又發
    票人欄之印章如為真正，即應推定該支票亦屬真正。申言之
    ，得據以判斷該支票係為發票人作成。倘主張其印章係被盜
    用時，則被盜用之事實，按諸舉證責任分配之原則，轉應由
    為此主張者負舉證責任，最高法院70年度台上字第4339號判
    決亦同此見解。上訴人既均不否認系爭3張支票上蓋有渠等
    二人為發票人之印章為真正，惟上訴人丁○○抗辯稱為訴外
    人劉美英所盜蓋云云，上訴人乙○○則以曾交付印章給訴外
    人丙○○作為成立公司及開立支票之用，但系爭3張支票並
    非伊所簽發等語置辯，參照前開見解，上訴人二人主張系爭
    3 紙支票發票人處之印章為他人所盜蓋，自應負舉證之責。
 2、惟查：上訴人丁○○雖迭稱系爭3張支票發票人處之印章非
    其所親蓋，然於原審時已自認稱授權訴外人陳怡萍開立系爭
    3 紙支票（見原審卷第72頁），於本院審理時卻又改稱係其
    母劉美英盜蓋云云。按自認之撤銷，除別有規定外，以自認
    人能證明與事實不符或經他造同意者，始得為之。民事訴訟
    法第279條第3條定有明文。上訴人丁○○於本院審理時僅多
    次具狀陳稱發票人之印章係其母劉美英盜蓋，對何以有前開
    陳述不一之情形，並未提出說明，且本院命其應於94年2月
    22 日、同年8月4日準備程序期日親自到庭，其於受合法通
    知後卻又拒不到庭，有本院送達證書及民事報到單各2紙附
    卷可稽，是難認其於原審審理時自認系爭3張支票係其授權
    訴外人陳怡萍簽發之自認陳述有何得以撤銷之事由存在，因
    此，上訴人丁○○既授權他人簽發系爭3張支票，自應負發
    票人之票據責任。至於系爭3張支票雖僅有上訴人丁○○之
    印章，而無上訴人丁○○之親筆簽名，然依民法第3條第2項
    之規定：「如有用印章代簽名者，其蓋章與簽名生同等之效
    力。」上訴人丁○○自不得以系爭3張支票僅有其印章而無
    其簽名，而否認其為發票人之效力。
 3、又查：上訴人乙○○雖稱系爭3張支票上之發票人處之印章
    係訴外人丙○○所為，非其所親蓋云云，但卻於本院93年9
    月23日準備程序期日審理時到庭陳稱：有交付印章一顆同意
    由訴外人丙○○以其名義成立公司並開設支票存款戶，該支
    票存款戶內之金錢都是丙○○在運用等語（見本院卷第28頁
    ），上訴人乙○○既然自陳有授權訴外人丙○○簽發支票，
    其應負擔系爭3張支票發票人之票據責任，當為至然之理，
    因此，其陳稱就系爭3紙支票無庸負擔票據責任云云，洵屬
    無據。
四、若上訴人丁○○確有簽發系爭3張支票，但得否以其並未於
    系爭3張支票之付款人即台灣中小企業銀行成功分行開設支
    票存款戶為由，作為拒絕負擔發票人之責任？
 1、按「在票據上簽名者，依票上所載文義負責。二人以上共同
    簽名時，應連帶負責。」、「發票人應照支票文義擔保支票
    之支付。」票據法第5條、第126條分別定有明文。又按發票
    人應否擔保支票文義之支付，不以發票人在付款人處預先開
    設戶頭為準，苟已在支票簽名表示其為發票人，縱未在付款
    人處預為立戶，仍應擔保支票之支付。最高法院著有50年度
    台上字第2683號判例可資參照。
 2、雖上訴人丁○○陳稱其並未於系爭3張支票之付款人台灣中
    小企業銀行成功分行開設支票存款戶一節，參酌被上訴人所
    提出系爭3紙支票之退票理由單上所載戶名亦均記載為上訴
    人乙○○（見原審卷第9頁至第11頁），自堪信其所述為真
    ，然上訴人丁○○既在系爭3紙支票發票人處蓋章，依前開
    見解，自應負擔發票人責任，並不得以其未於付款人處設立
    支票存款戶作為拒絕付款之事由。
五、若上訴人二人確有簽發系爭3張支票，得否以系爭協議書之
    存在，作為拒絕負擔票據上發票人責任之事由？
 1、觀之系爭協議書之內容為「收到丙○○先生轉讓義明營造有
    限公司簽發本件支票一紙，待向法院訴訟，請求強制執行，
    領取全部金額後，願將後附支票十二紙，返還發票人乙○○
    、丁○○、背書人丙○○、劉美英、王明山等人。」參酌書
    立系爭協議書之人即證人劉明輝於原審證稱：「當時的意思
    是陳俊仁去告義明營造拿到錢後就將支票還給被告等人」、
    「（問：當時在現場有那些人？）丙○○夫妻、會計陳怡婷
    、陳俊仁連我共五人」、「（問：當時乙○○、丁○○有無
    在現場？）沒有在現場」等語（見原審卷第83頁），系爭協
    議書之簽立係因被上訴人向訴外人即系爭3紙支票之背書人
    丙○○行使票據追索權時，訴外人丙○○乃交付訴外人義明
    公司所開立之如附表二所示支票與被上訴人；再參酌訴外人
    丙○○並未將被上訴人所持有之系爭3張支票收回或作廢，
    又約定被上訴人如向訴外人義明公司追償如附表二所示支票
    之債權獲清償時，應將系爭3張支票返還票據債務人即發票
    人乙○○、丁○○、背書人丙○○、劉美英、王明山等人可
    知，訴外人丙○○顯以交付義明公司簽發如附表二所示支票
    供兌現作為清償本件票據債務之方法，屬新債清償。
 2、按因清償債務而對於債權人負擔新債務者，除當事人另有意
    思表示外，若新債務不履行時，其舊債務仍不消滅。民法第
    320條定有明文。查被上訴人主張因訴外人義明公司已無財
    產，所以未就如附表二所示支票之票據債權向訴外人義明公
    司追償一節，為上訴人所不爭，因此，訴外人丙○○交付被
    上訴人訴外人義明公司簽發如附表二所示支票供兌現之新債
    務尚未履行，依前開規定，舊債務即系爭3紙支票所表彰之
    票據請求，並未因清償而消滅，而上訴人既均為發票人，自
    應負發票人之責。
 3、況系爭3紙支票係上訴人二人簽發後，經訴外人劉美英、王
    明山、黃國楨三人背書後轉交與被上訴人，有系爭3紙支票
    附卷可參，系爭3紙支票之法律關係中，被上訴人之前手為
    劉美英、王明山、黃國楨等三人，兩造並非直接前、後手之
    持有人關係，上訴人不得以執票人之前手即黃國楨與被上訴
    人簽立之系爭協議書內容，作為對抗被上訴人之事由。且系
    爭協議書係訴外人丙○○與被上訴人所簽立，為兩造所不爭
    ，而證人劉明輝陳稱簽立系爭協議書時，訴外人丙○○並未
    提及上訴人丁○○有授權伊處理本件票據債務等語（見原審
    卷第83頁），上訴人乙○○亦稱未授權訴外人丙○○簽立系
    爭協議書等語（見本院卷第29頁），是上訴人均非系爭協議
    書之當事人，自不得執系爭協議書上載「待向法院訴訟，請
    求強制執行，領取全部金額後」之約定作為拒絕履行本件票
    據債務之事由，雖該協議書另載有被上訴人領取全部金額後
    ，願將系爭支票返還上訴人之約定，惟被上訴人既尚未自義
    明營造有限公司因強制執行而受償，上訴人自亦不能以被上
    訴人依該協議書應返還系爭支票而拒絕負擔票據上責任。
 4、因此，被上訴人就系爭3張支票之票據債權並未因訴外人即
    背書人丙○○之新債清償而獲得滿足，是其對系爭3張支票
    之票據債權仍然存在，而上訴人既均為發票人，又不得執系
    爭協議書作為拒絕負擔本件票據債務之事由，故被上訴人請
    求上訴人應連帶清償本件票據債務，自屬有理由。
六、綜上所述，本件被上訴人主張上訴人應負系爭3張支票之發
    票人之責為可採，上訴人所辯非系爭3紙支票之發票人、依
    系爭協議書之記載，被上訴人應先向訴外人求償如附表二所
    示之支票債務云云均為無可取。從而，被上訴人依票據法第
    5條第2項、第126條之規定，請求上訴人連帶給付2,000,000
    元，並自提示日即92年1月14日（原審誤繕為93年1月14日）
    起至清償日止，按週年利率百分之6計算之利息，為有理由
    ，應予准許。又，命清償票據上債務之判決，應依職權宣告
    假執行，民事訴訟法第389條第1項第4款定有明文。是原審
    判命上訴人連帶如數給付，並依職權宣告假執行，於法並無
    不合。上訴意旨指摘原判決不當，求予廢棄改判，為無理由
    ，應予駁回其上訴。
四、據上論結，本件上訴為無理由，依民事訴訟法第436條之1第
    3項、第449條第1項、第85條第2項，判決如主文。
中　　華　　民　　國　　94　　年　　10　　月　　12　　日
                  民事第四庭    審判長法　官　高榮宏
                                      法　官　陳金虎
                                      法　官　陳淑勤
以上正本證明與原本無異
如對本判決上訴，須於判決送達後20日內向本院提出上訴狀，同
時表明上訴理由；如已於本判決宣示後送達前提起上訴者，應於
判決送達後10日內補具上訴理由（均須按他造當事人之人數附繕
本）。
中　　華　　民　　國　　94　　年　　10　　月　　14　　日
                                書記官　林賢輝
~F0
~T40
  附表一：系爭3張支票
┌──┬─────┬────┬───────┬──────┬────┬─────────┐
│編號│ 票據號碼 │發票日  │金額（新台幣）│提   示   日│週年利率│付      款      人│
│    │          │        │              │即利息起算日│        │                  │
├──┼─────┼────┼───────┼──────┼────┼─────────┤
│1   │  0000000 │92.01.05│1,000,000元　 │92.01.14    │6釐　　 │台灣中小企業銀行  │
│    │          │        │　            │            │　      │成功分行　        │
├──┼─────┼────┼───────┼──────┼────┼─────────┤
│2   │  0000000 │92.01.13│500,000元　　 │92.01.14    │同上    │同上              │
├──┼─────┼────┼───────┼──────┼────┼─────────┤
│3　 │  0000000 │92.01.13│500,000元　　 │92.01.14    │同上　　│同上　　　　      │
└──┴─────┴────┴───────┴──────┴────┴─────────┤
  附表二：系爭協議書所載訴外人義明營造有限公司所簽發之支票
┌──┬─────┬────┬───────┬───────────┐
│編號│ 票據號碼 │發票日  │金額（新台幣）│付      款      人    │
│    │          │        │              │                      │
├──┼─────┼────┼───────┼───────────┤
│ 1  │ 0000000  │91.09.20│2,000,000元　 │台灣省合作金庫南興支庫│
└──┴─────┴────┴───────┴───────────┘
